【裁判字號】    95,訴,2037
【裁判日期】    970318
【裁判案由】    履行契約
【裁判全文】
臺灣桃園地方法院民事判決              95年度訴字第2037號
原      告  庚○○
            丁○○○
            己○○
            辛○○
            乙○○
            丙○○
上列六人之
共      同
訴訟代理人  繆璁律師
複代理人    王紀東    住台北市○○路36號10樓之2
被      告  寅○○    住桃園縣.
            癸○○    住桃園縣.
            卯○○○  住桃園縣.
            壬○○    住桃園縣.
            子○○    住桃園縣.
            戊○○原名為黃櫻.
            丑○○    住桃園縣.
上列七人之
共      同
訴訟代理人  彭巧君律師
上列當事人間請求履行契約事件，於民國97年02月19日言詞辯論
終結，本院判決如下：
    主      文
被告應連帶給付原告新台幣貳佰壹拾參萬陸仟貳佰貳拾捌元，及
被告寅○○、癸○○、卯○○○、壬○○、子○○、戊○○均自
民國九十五年十二月二十七日起、被告丑○○自民國九十五年十
二月二十八日起，均至清償日止，按年息百分之五計算之利息。
原告其餘之訴駁回。
訴訟費用由被告連帶負擔百分之八十八，其餘由原告負擔。
本判決第一項於原告以新台幣柒拾貳萬元為被告供擔保後，得為
假執行。被告如於假執行程序實施前，以新台幣貳佰壹拾參萬陸
仟貳佰貳拾捌元為原告預供擔保後，得免為假執行。
原告其餘假執行之聲請駁回。
    事  實
甲、原告方面：
壹、聲明：
一、先位聲明：
    被告寅○○應將坐落桃園縣復興鄉○○段八一五地號、地目
    田、面積一千三百四十平方公尺，同地段八一六地號、地目
    旱、面積二千六百四十八平方公尺等二筆土地所有權，移轉
    登記予全體原告共有。
二、備位聲明：
    被告寅○○、癸○○、卯○○○、壬○○、子○○、戊○○
    、丑○○等七人應連帶給付全體原告新台幣（下同）貳佰肆
    拾壹萬貳仟柒佰肆拾元及自起訴狀繕本送達翌日起至清償日
    止，按年息百分之五計算之利息。
三、訴訟費用由被告負擔。
四、原告願供擔保，請准宣告假執行。
貳、陳述：
一、緣被告之被繼承人即黃福嘉於民國53年08月13日將坐落桃園
    縣復興鄉○○段814 地號、同段814 之1 地號、同段815 地
    號、同段816 地號之山地保留地（下稱系爭土地）出售予原
    告之被繼承人黃沙茅，並簽訂山坡保留地買賣契約書（下稱
    系爭買賣契約書），約定價金13,500元。又依系爭買賣契約
    書第2 條、第4 條約定，除將土地及地上物移轉占有外，日
    後黃福嘉依法向政府取得登記系爭土地之所有權時，均應移
    轉登記與黃沙茅。查系爭買賣契約簽訂後，系爭土地即交付
    黃沙茅占有使用收益至今，惟黃福嘉去世後，系爭815 地號
    、816 地號二筆土地已由其子即被告癸○○依繼承辦理土地
    所有權登記，嗣後並移轉登記予被告寅○○，而未履行系爭
    買賣契約。如今黃沙茅業已去世，其繼承人即原告自得本於
    系爭買賣契約及繼承法律關係請求被告履行系爭買賣契約，
    請求被告寅○○將系爭815 地號、816 地號土地移轉登記予
    全體原告名下共有。
二、按「依本辦法取得之耕作權或地上權登記後繼續自行經營或
    自用滿五年，經查明屬實者，由行政院原住民族委員會會同
    耕作權人或地上權人，向當地登記機關申請辦理所有權移轉
    登記。」、「原住民取得原住民保留地所有權後，除政府指
    定之特定用途外，其移轉之承受人以原住民為限。」原住民
    保留地開發管理辦法第17條第1 項、第18條定有明文。又按
    以不能之給付為契約之標的，如其不能情形可以除去，而當
    事人訂約時並預期於不能之情形除去後為給付者，依民法第
    416 條第1 項但書規定，固應認其契約仍為有效，惟在不能
    之情形除去前，債權人尚不得據以對債務人為給付之請求（
    最高法院86年度台上字第862 號判決參照）。查系爭買賣契
    約之當事人均為原住民，其繼承人即兩造亦具原住民身份，
    是依前開規定，系爭買賣契約於法有效。又系爭買賣契約約
    定以預期賣方取得土地所有權後而為給付，其請求權自以出
    賣人取得系爭土地之所有權時起才得主張請求，查被告於92
    年間始取得系爭815 地號、816 地號土地所有權，故迄今尚
    未罹於時效，原告等人自得本於繼承關係主張被告連帶將系
    爭815 地號、816 地號土地移轉所有權登記予原告。爰以此
    為先位之聲明。
三、又按「連帶債務之債權人，得對於債務人中之一人或數人或
    其全體，同時或先後請求全部或一部之給付。」民法第273
    條第1 項定有明文。查被告為黃福嘉之繼承人，應連帶負不
    履行契約之損害賠償責任，以系爭815 地號、816 地號之價
    值計算，被告應連帶給付原告貳佰肆拾壹萬貳仟柒佰肆拾元
    及自起訴狀繕本送達翌日起至清償日止，按年息百分之五計
    算之利息。爰以此為備位之聲明。
參、證據：提出系爭土地登記謄本、系爭山地保留地買賣契約書
    、不動產價值鑑定書、兩造戶籍謄本各一份及案外土地買賣
    契約書三份。
乙、被告方面：
壹、聲明：
一、原告之訴駁回。
二、如受不利之判決，願供擔保請准宣告免為假執行。
貳、陳述：
一、查被告寅○○等之被繼承人黃福嘉從未將系爭坐落桃園縣復
    興鄉○○段814 、814-1 、815 、816 地號等四筆土地出賣
    予原告等之被繼承人黃沙茅。又原告庚○○前於92年間，亦
    以相同之原因事實向臺灣桃園地方法院起訴請求，經以92年
    度訴字第2056號請求移轉山地保留地登記案件判決駁回原告
    之訴在案，並於判決理由中載明「... 況且證人卯○○○已
    證稱伊及訴外人黃福嘉從未一起與訴外人黃沙茅、丁○○○
    簽過任何契約，原告又未能提出其他證據證明系爭買賣契約
    書之真正，及訴外人黃福嘉、黃沙茅間確有成立系爭買賣契
    約一事，則原告主張此部分之事實應屬未明，原告未能盡其
    舉證責任，使本院對於訴外人黃福嘉及黃沙茅間有成立系爭
    買賣契約一事形成心證，此部分事實真偽不明之不利益自應
    歸屬於原告，故難認訴外人黃福嘉及黃沙茅間有系爭買賣契
    約存在。」，嗣庚○○不服上訴，亦經臺灣高等法院93年度
    上字第831 號判決駁回上訴，足證原告主張訴外人黃福嘉與
    黃沙茅簽訂系爭土地買賣契約並非事實。
二、原告聲請傳喚辰○○、甲○○○等，並無必要，蓋依原告起
    訴狀所述，辰○○、甲○○○二人根本並未在場見證所謂「
    土地買賣契約書」是否簽立，伊等無足佐證所謂「土地買賣
    契約書」之存在顯然。
三、鈞院92年度訴字第2056號請求移轉山地保留地登記案件，既
    已就原告所謂「土地買賣契約書」存在與否進行審理，並於
    理由中表明系爭「土地買賣契約書」並不存在之事實，惠請
    鈞院調閱該案卷宗，即明真相。
參、證據：提出台灣桃園地方法院92年度訴字第2056號民事判決
    書影本一份。
丙、本院依職權調閱本院92年度訴字第2056號民事通常訴訟程序
    第一審卷宗、臺灣高等法院93年度上字第831 號民事第二審
    訴訟卷宗，並囑託內政部警政署刑事警察局鑑定系爭不動產
    買賣契約書當事人黃福嘉印文之真正，及向桃園縣復興鄉戶
    政事務所函查桃園縣復興鄉長興村6 鄰中高遶16號全戶歷年
    戶籍資料與癸○○、壬○○印鑑登記、印鑑變更、印鑑證明
    申請書影本，另向行政院原住民委員會函查桃園縣復興鄉○○段815 、816 地號二筆土地於民國57年01月08日收件字號
    57溪山字第1085號耕作權設定登記、他項權利證書57溪保字
    第328 號之申請設定所提出之全部文件。
    理  由
一、按民法第1153條第1 項規定：「繼承人對於被繼承人之債務
    ，負連帶責任。」、同法第273 條規定：「連帶債務之債權
    人，得對於債務人中之一人或數人或其全體，同時或先後請
    求全部或一部之給付。連帶債務未全部履行前，全體債務人
    仍負連帶責任。」
二、本件原告庚○○、丁○○○、己○○、辛○○、乙○○、丙○○等六人為訴外人黃沙茅之繼承人；而被告寅○○、癸○○、卯○○○、壬○○、子○○、戊○○、丑○○等七人則
    為訴外人黃福嘉之繼承人。又系爭坐落桃園縣復興鄉○○段
    八一五、八一六地號土地為山地保留地，於57年02月15日設
    定耕作權予訴外人黃福嘉，嗣後由被告癸○○本於繼承所取
    得之權利依法向政府機關辦妥土地所有權登記，再由被告癸○○將系爭土地所有權移轉登記予被告寅○○名下。及原告
    庚○○等六人與被告寅○○等七人均具有原住民身份。上情
    所述，為兩造不爭執之事實。
三、本件兩造主要爭點端在於：（一）本案原告先位聲明之請求
    與前案是否為同一事件，而為前案判決既判力所及？（二）
    系爭山坡保留地買賣契約書上出賣人「黃福嘉」之印文是否
    真正？系爭山坡保留地買賣契約書是否真正？茲分述如下：
（一）本案原告先位聲明之請求與前案是否為同一事件，而為前
      案判決既判力所及？
      按除別有規定外，確定之終局判決就經裁判之訴訟標的，
      有既判力。民事訴訟法第400 條第1 項定有明文。訴訟法
      上所謂一事不再理之原則，乃指同一事件已有確定之終局
      判決者而言。其所謂同一事件，必同一當事人就同一法律
      關係而為同一之請求，若此三者有一不同，即不得謂為同
      一事件，自不受確定判決之拘束，此有最高法院著有19年
      上字第278 號判例可參。本件原告於先位聲明中請求被告
      寅○○應將坐落桃園縣復興鄉○○段八一五地號、地目田
      、面積一千三百四十平方公尺，及同地段八一六地號、地
      目旱、面積二千六百四十八平方公尺等二筆土地所有權，
      移轉登記予全體原告共有，查此項訴訟標的業經本院92年
      訴字2056號、臺灣高等法院93年度上字第831 號民事判決
      已確定在案。前後二訴之訴訟標的及當事人均相同，聲明
      亦相同，應認為同一事件，後訴應為前案既判力效力所及
      ，而有一事不再理原則之適用。揆諸上開說明，應認原告
      本件先位聲明之請求為不合法。
（二）系爭山坡保留地買賣契約書上出賣人「黃福嘉」之印文是
      否真正？系爭山坡保留地買賣契約書是否真正？
      按當事人主張有利於己之事實者，就其事實有舉證之責任
      ；又私文書應由舉證人證其真正，民事訴訟法第二百七十
      七條、第三百五十七條分別定有明文。本件原告主張訴外
      人黃福嘉於53年08月13日將坐落桃園縣復興鄉○○段814
      地號、同段814 之1 地號、同段815 地號、同段816 地號
      之山地保留地出售予原告之被繼承人黃沙茅，並簽訂山坡
      保留地買賣契約書，此經原告提出買賣契約書一紙為證，
      惟被告否認契約書上印文之真正，依舉證責任分配之原則
      ，應由原告就系爭買賣契約上印文之真正，負舉證之責任
      。本院依原告所提供之訴外人辰○○與黃福嘉就其他土地
      所簽訂之土地買賣契約書三紙為對照組，囑託內政部警政
      署刑事警察局鑑定系爭山地保留地買賣契約書上「黃福嘉
      」之印文結果，經內政部警政署刑事警察局函覆：(一)下列
      甲、乙二類印文相符（甲類：山地保留地買賣契約書上「
      黃福嘉」印文；乙類：56年01月23日土地買賣契約書二份
      上「黃福嘉」印文）。(二)另54年01月10日土地買賣契約書
      上「黃福嘉」印文，因印泥沾附過多，難以認定。上情有
      內政部警政署刑事警察局九十六年九月六日刑鑑字第0960
      128906號鑑定書一份在卷可佐。鑑定之結果既是認定系爭
      山地保留地買賣契約書上「黃福嘉」印文與原告所提供之
      其他土地買賣契約書其中二紙上「黃福嘉」印文相符，則
      本院審酌之結果，認上揭鑑定的結果，已足為印文真正之
      推認。故本案系爭山地保留地買賣契約書應屬真正。
四、按原告先位聲明之請求，其訴訟標的業經本院92年訴字2056
    號、臺灣高等法院93年度上字第831 號民事判決確定在案。
    二訴之訴訟標的、當事人、訴之聲明均相同，應認為同一事
    件，從而，本件原告先位聲明之請求違反民事訴訟法第249
    條第1 項第7 款之規定，屬不得補正之事項，原告先位聲明
    之請求，於法未合，應予駁回。
五、本件系爭山坡保留地買賣契約書上出賣人「黃福嘉」之印文
    係屬真正，此有內政部警政署刑事警察局鑑定書附卷可稽，
    故系爭買賣契約書應屬真實，又買賣雙方均為原住民，因此
    訴外人黃福嘉與黃沙茅間所簽訂之山坡保留地買賣契約即屬
    有效。而按物之出賣人，負交付其物於買受人，並使其取得
    該物所有權之義務，民法第348 條定有明文。出賣人不履行
    民法第348 條所定之義務者，買受人得依關於債務不履行之
    規定，行使其權利。查被告寅○○等七人既為訴外人黃福嘉
    之繼承人，依民法第1148、1153條之規定，應對於被繼承人
    之債務負連帶責任。被告寅○○等七人不履行民法第348 條
    所定之義務，原告自得依民法關於債務不履行之規定，行使
    其權利。故本件原告備位聲明之請求，於法有據，屬有理由
    。
六、綜據上述，本件因訴外人黃福嘉之繼承人即被告寅○○等七
    人不履行民法第348 條所定之義務，原告自得依民法第1153
    條、第273 條及關於不履行契約之損害賠償責任規定，請求
    被告寅○○、癸○○、卯○○○、壬○○、子○○、戊○○
    、丑○○等七人應連帶負不履行契約之損害賠償責任。惟查
    ，本件系爭815 地號、816 地號土地，雖經楷模不動產鑑定
    顧問股份有限公司鑑價認時值總值為貳佰肆拾壹萬貳仟柒佰
    肆拾元；惟如依據系爭815 地號、816 地號土地之公告現值
    計算，則僅價值貳佰壹拾參萬陸仟貳佰貳拾捌元。基於衡平
    原則，本院認應採取較有利於敗訴之被告之價額為計算標準
    。從而，原告請求被告寅○○、癸○○、卯○○○、壬○○
    、子○○、戊○○、丑○○連帶給付新台幣貳佰壹拾參萬陸
    仟貳佰貳拾捌元及自起訴狀繕本送達翌日起即被告寅○○、
    癸○○、卯○○○、壬○○、子○○、戊○○均自九十五年
    十二月二十七日起、被告丑○○自九十五年十二月二十八日
    起，至清償日止，按年息百分之五計算之利息之範圍內，核
    無不合，應予准許。原告逾上述範圍部分之請求，屬無理由
    ，即不應准許，應予駁回之；逾上述部分範圍所為假執行之
    聲請，亦因已失所附麗，應併予駁回。
六、本件原告勝訴部分，原告陳明願供擔保以代釋明，聲請宣告
    假執行，經核並無不合，爰酌定相當之擔保金額宣告之。惟
    被告亦陳明願供擔保，聲請免為假執行，亦合於法律規定，
    爰併諭知被告如於假執行程序實施前，以如主文所示之金額
    為原告預供擔保，得免為假執行。
七、本件兩造其餘主張陳述及攻擊防禦方法，核與本件判決結果
    不生影響，無一一審究必要，附此敘明。
八、據上論結，本件原告之訴為一部有理由、一部無理由，依民
    事訴訟法第八十五條第二項、第七十九條、第三百九十條第
    二項、第三百九十二條，判決如主文。
中    華    民    國  九十七  年    三    月    十八  日
                  民事第二庭法  官  呂仲玉
以上正本係照原本作成。
如對本判決上訴，須於判決送達後20日內向本院提出上訴狀。
中    華    民    國  九十七  年    三    月    十八  日
                            書記官  賴柏仲


司法院資訊處製作；財團法人民間司法改革基金會備份。
